臺灣高雄地方法院刑事裁定　　　　　　　96年度聲判字第20號
聲　請　人　甲○○
代　理　人　許芳瑞律師
被　　　告　乙○○
　　　　　　　　　　　號4樓
　　　　　　唐趙亞連
上列聲請人因告訴被告詐欺案件，不服台灣高等法院高雄分院檢
察署檢察長於中華民國96年2月16 日所為駁回再議之處分（96年
度上聲議字第238號），聲請交付審判，本院裁定如下：
    主    文
聲請駁回。
    理    由
一、聲請交付審判意旨如附件刑事聲請交付審判狀所載。
二、按告訴人不服上級法院檢察署檢察長認再議為無理由而駁回
    之處分者，得於接受處分書後10日內委任律師提出理由狀，
    向該管第一審法院聲請交付審判。法院認為交付審判之聲請
    不合法或無理由者，應駁回之；刑事訴訟法第258 條之1 、
    第258 條之3 第2 項前段分別定有明文。經查，本件聲請人
    以被告2 人涉犯詐欺罪嫌提出告訴，經臺灣高雄地方法院檢
    察署檢察官為不起訴處分（95年度偵字第16573 號）後，聲
    請人不服，聲請再議亦經臺灣高等法院高雄分院檢察署檢察
    長以再議為無理由（96年度上聲議字第238 號）而予以駁回
    在案，聲請人於96年2 月27日收受前開再議駁回處分書，並
    於96年3 月9 日委任律師向本院聲請交付審判等情，有前揭
    不起訴處分書、處分書暨送達證書及刑事交付審判聲請狀附
    卷可稽，是聲請人於法定期間內委任律師提出本件交付審判
    之聲請，程序上並無不合，合先敘明。
三、次按刑事訴訟法第258 條之1 規定告訴人得向法院聲請交付
    審判，核其立法意旨，係法律對於檢察官不起訴或緩起訴裁
    量權制衡之外部監督機制，此時，法院之職責僅在就檢察官
    所為不起訴或緩起訴之處分是否正確加以審查，藉以防止檢
    察機關濫權。依此立法精神，同法第258 條之3 第3 項規定
    ：「法院就交付審判之聲請為裁定前，得為必要之調查。」
    ，其所謂「得為必要之調查」，係指調查證據之範圍應以偵
    查中曾顯現者為限，不可就新提出之證據再為調查，亦不可
    蒐集偵查卷宗以外之證據，否則將與刑事訴訟法第260 條之
    再行起訴規定混淆不清（臺灣高等法院91年4 月25日刑庭會
    議法律問題研討意見參照）。又法院於審查交付審判之聲請
    有無理由時，除認為告訴人所指摘不利被告之事證未經檢察
    機關詳為調查或斟酌，或不起訴處分書所載理由違背經驗法
    則、論理法則或其他證據法則者外，不宜率予交付審判（法
    院辦理刑事訴訟案件應行注意事項第134 項參照）。縱法院
    事後審查交付審判案件，對於檢察官所認定事實或有不同判
    斷，但如該案件仍須另行蒐證始能判斷應否交付審判者，因
    交付審判審查制度並無如同再議救濟制度得為發回原檢察官
    續行偵查之設計，法院仍應依同法第258 條之3 第2 項前段
    規定，以聲請無理由裁定駁回。至上開所謂告訴人所指摘不
    利被告之事證未經檢察機關詳為調查，係指告訴人所提出請
    求調查之證據，檢察官未予調查，且若經調查，即足以動搖
    原偵查檢察官事實之認定及處分之決定而言。倘調查結果，
    尚不足以動搖原事實之認定及處分之決定者，仍不能率予交
    付審判，自不待言。
四、經查：
  (一)原告訴意旨略以：被告乙○○所經營之民榮殯儀有限公司（
    下稱民榮公司）於民國91年1 月9 日委任聲請人甲○○處理
    單身榮民亡故喪葬事務，聲請人因而支出新台幣（下同）14
    8 萬4495元之處理費用，嗣因被告乙○○未能依約清償此一
    債務，經聲請人聲請臺灣板橋地方法院於93年6 月14日裁定
    准許假扣押被告乙○○之財產，及於93年6 月18日發出禁止
    收取、禁止清償命令在案。詎被告乙○○為脫免其所有財產
    遭受強制執行，遂於將受強制執行之際，與被告唐趙亞共同
    基於詐欺取財之犯意聯絡，推由被告乙○○以民榮公司名義
    虛偽簽發1800萬元之本票7 紙予被告唐趙亞連，再由被告唐
    趙亞連於93年7 至8 月間，持以向臺灣台北地方法院聲請本
    票准許強制執行確定，再於93年11月間持該裁定向臺灣板橋
    地方法院聲請對民榮公司之財產進行參與分配，致生損害於
    聲請人之債權，是認被告2 人涉有詐欺罪嫌。
  (二)臺灣高雄地方法院檢察署檢察官偵查終結後認為：被告乙○
    ○經傳未到，被告唐趙亞連辯稱：乙○○係民榮公司之掛名
    負責人，其子程心炳係公司之實際負責人。程心炳欠我1800
    萬元，欠很久了，他說要開公司，所以向我借錢：匯款單是
    我匯給他的錢，協議書是他向我借錢之憑證，因他向我借很
    多錢，都沒有憑證。我才要求開本票及寫協議書，並提出協
    議書及匯款單附卷為證。另被告唐趙亞連之辯護意旨另補充
    ：程心炳陸續以民榮公司及聖航公司名義向被告唐趙亞連借
    款之明細為：(1)於90年7 月16日匯款300 萬元至程心炳所開
    立之聖航公司所有之合作金庫帳戶；(2)於90年8 月15日匯款
    100 萬元至程心炳所開立之聖航公司所有之合作金庫帳戶；
    (3)於90年9 月25日匯款150 萬元至程心炳所開立之聖航公司
    所有之合作金庫帳戶；(4)於91年3 月25日匯款700 萬元至程
    心炳所開立之聖航公司所有之合作金庫帳戶；(5)於91年4 月
    25日匯款90萬元至程心炳所開立之聖航公司所有之合作金庫
    帳戶；(6)於91年4 月25日匯款160 萬元程心炳所開立之聖航
    公司所有之合作金庫帳戶；(7)於91年7 月25日匯款20萬元至
    程心炳所開立之聖航公司所有之合作金庫帳戶，以上共計15
    20萬元，其後程心炳於91年10月20日開立金額分別為300 萬
    元之本票予被告唐趙亞連，又於92年2 月15日開立面額為30
    0 萬元之本票予唐趙亞連。嗣於92年3 月5 日，程心炳與唐
    趙亞連簽訂協議書，承諾由民榮公司償還以上債務。惟程心
    炳復於(1)92年8 月19日，以轉帳方式，開立銀行本票100 萬
    元予程心炳；(2)92年8 月下旬，唐趙亞連向陳秋雪借得面額
    100 萬元，再向丁福祿借得50萬元之支票，交予程心炳作為
    公司支付台北榮民總醫院之喪葬業務租金之用；(3)復於92年
    9 月20日，簽立個人支票25萬元予該程心炳；(4)於不詳時間
    交付現金共25萬元予程心炳，以上合計共借款300 萬元，嗣
    程心炳於92年9 月25日以民榮公司之名羲簽發面額200 萬元
    及100 萬元之支票，交付被告唐趙亞連，並提出匯款單7 張
    、存摺影本1 份、支票影本5 張、本票影本7 張等附卷為憑
    。經查，(1)關於被告乙○○部份：證人程心炳於偵查中亦證
    稱其係民榮公司之實際負責人，被告乙○○為掛名負責人，
    並提出被告乙○○現罹老人失智症之證明，此有台北市立聯
    合醫院忠孝院區之診斷證明書附卷可證，應堪認定，關於此
    事實，亦經聲請人於偵查中肯認在卷而堪信屬實，是被告乙
    ○○既非實際之行為人，自無構成刑法上詐欺罪嫌之可能甚
    明。(2)關於被告唐趙亞連之部分：證人程心炳於偵查中證稱
    ：聖航與民榮這2 家公司的資金本來就不分的，聖航我是掛
    名及實際負責人。榮民招標通常是分區招標，1 區只能做1
    家公司。所以開2 家公司，是因1 家公司得標後就不能再做
    另1 區。為何匯款到聖航公司是因該公司在榮民總醫院有合
    庫開立之帳戶，離公司較近，付款給榮總也較方便，外面的
    匯款也都匯到這帳戶。我們在民事庭已有訴訟了，我未欠聲
    請人錢，所有資料在民事庭已提出等語在卷。再者，聲請人
    於偵查中對於程心炳共與唐趙亞連間之債務實際情形為何，
    雖有存疑，惟對於其等間存有債權債務關係，並不爭執，而
    被告唐趙亞連為擔保其債權，要求程心炳開立本票為憑，亦
    與交易之常情無違。因此，本件爭點係在於證人程心炳與聲
    請人之債權債務關係是否存在，以及程心炳與被告唐趙亞連
    之間之債務金額為何，是本件應純屬民事糾紛，聲請人對於
    被告唐趙亞連據以聲請強制執行金額若有疑義，自可循民事
    途徑解決。此外，復查無積極證據證明被告2 人涉有何犯行
    為應認其罪嫌不足，爰依刑事訴訟法第252 條第10款為不起
    訴之處分。
  (三)原聲請再議意旨略以：(1)被告乙○○係民榮公司之掛名負責
    人，其子程心炳係實際負責人云云並不實在，民榮公司負責
    人係被告乙○○。(2)被告唐趙亞連所供借給程心炳1800萬元
    ，其金錢來源如何？有無借款憑證及約定利息？如依被告唐
    趙亞連所供，150O萬元是借給程心炳，而非借給民榮或聖航
    公司，何以其中1520萬元均匯給聖航公司，何以被告唐趙亞
    連持有系爭7 紙民榮公司之本票？尚不能僅憑本票，即證明
    有借款之事實。(3)原檢察官並未向聲請提示協議書，協議書
    並非被告乙○○所簽立，而係程心炳與被告唐趙亞連所簽訂
    ，程心炳有無代理民榮公司簽訂之權？民榮公司何以願意承
    擔債務？協議書有無作假？程心炳與被告乙○○已對民榮公
    司構成背信云云。
  (四)臺灣高等法院高雄分院檢察署檢察長審核後認為︰(1)聲請人
    曾於偵查中自陳：「（你與民榮公司關係？）以前是合作關
    係，後來約91年或92年之間開始在該公司任禮儀師，該公司
    實際負責人是程心炳，乙○○是掛名負責人。」等語（見95
    年6 月7 日訊問筆錄），故聲請人稱程心炳並非實際負責人
    ，顯與其所述不符。(2)被告唐趙亞連確於90年7 月16日、90
    年8 月15日、90年9 月25日、91年3 月25日、91年4 月25日
    、91年7 月25日陸續匯款至聖航公司，此有匯款單多紙附卷
    可稽，復證人程心炳於偵查中證稱：聖航與民榮公司這2 家
    公司的資金本來就不分的，聖航伊是掛名及實際負責人等語
    ，佐以聲請人於偵查中亦陳稱：我是告民榮公司，我對程、
    唐2 人的金錢往來的實際情形有意見，但我對他2 人的債務
    真實性沒有意見等語（見95年6 月7 日訊問筆錄），自難僅
    因聲請人事後所為：被告唐趙亞連之金錢來源、有無借款憑
    證及約定利息、何以匯至聖航公司及被告唐趙亞連為何持有
    民榮公司之本票等片面指訴，在別無其他積極證據下，即遽
    為不利被告2 人之認定。(3)系爭協議書係甲方：唐趙亞連，
    乙方：聖航公司，丙方：民榮公司共同簽訂，原檢察官雖未
    向聲請人提示協議書，仍無礙於本件事實之認定。而程心炳
    係民榮公司實際負責人已如前述，聲請人空言泛稱程心炳並
    無代理民榮公司簽訂之權且協議書有虛假之情事云云，均屬
    無稽。至程心炳與被告乙○○是否已對民榮公司構成背信罪
    嫌，爰聲請人並非被害人，且原先並未提出背信罪之告發，
    自不在本案審酌之範疇，是認聲請人所告各節，並未具體指
    摘原檢察官有何偵查未盡之理由，而被告罪嫌不足，業據原
    檢察官於不起訴處分書中詳加認定敘述明確，是原檢察官偵
    查已臻完備，所為不起訴處分，經核並無不當，故認其再議
    為無理由。
五、按犯罪事實，應依証據認定之，無証據不得認定犯罪事實，
    刑事訟訴法第154 條第2 項定有明文。刑事訴訟法上所謂認
    定犯罪事實之證據，係指足以認定被告確有犯罪行為之積極
    證據而言；如未能發現相當證據，或證據不足以證明，自不
    能以推測或擬制之方法，以為裁判基礎；又告訴人之告訴，
    係以使被告受刑事追訴為目的，是其陳述是否與事實相符，
    仍應調查其他證據以資審認，最高法院29年度上字3105號、
    40年台上字第86號及52年台上第1300號判例分別著有明文。
    經查：
  (一)本件告訴人聲請交付審判所列舉之事由，核與其告訴、聲請
    再議時所列之事由大致相同，其中就被告乙○○並非民榮公
    司實際負責人一節，聲請人認原偵查機關未傳喚被告乙○○
    到庭，僅以被告唐趙亞連之供述及被告乙○○現罹老人失智
    症之診斷證明即遽行認定被告程醒吾並非民榮公司負責人，
    顯有未恰云云。惟查，被告乙○○雖為民榮公司登記負責人
    ，然因其患有老年期及初老年期器質性精神病，現有嚴重失
    智現象，已無法明瞭對談意義，此有台北市立聯合醫院診斷
    證明書1 紙在卷可佐（見偵卷第18頁），是以被告乙○○已
    無識別能力，遑論經營公司；又被告乙○○僅係民榮公司之
    名義負責人，該公司之實際負責人乃證人即被告乙○○之子
    程心炳乙情，有被告唐趙亞連於偵查中之供述在卷可稽（見
    偵卷第6 頁），核與聲請人於95年6 月7 日之證述相符（見
    偵卷第15頁）；參以民榮公司、聖航公司設立登記之營業所
    在地均位於臺北市○○區○○街2 段296 號1 樓，有台北市
    政府營利事業登記證影本2 紙附卷可佐（見警卷第34、35頁
    ），而聖航公司之名義及實際負責人均為程心炳，則其同時
    兼任民榮公司之實際負責人，亦與經驗法則無違，從而，民
    榮公司之實際負責人為證人程心炳，被告乙○○僅係該公司
    名義負責人，應堪採認。原偵查檢察官固未傳喚被告乙○○
    到庭偵訊，除因其目前已喪失對談能力，而無對其進行偵訊
    之可能外，因前揭民榮公司實際負責人為程心炳一節，依前
    開卷內證據已堪認定，業如前述，則原偵查檢察官未對被告
    乙○○進行偵訊，尚不足以動搖其對該部分事實之認定，是
    聲請人執此認原偵查檢察官未盡調查之能事，顯屬無據。
  (二)另被告唐趙亞連為借款予程心炳，確於90年7月16日、90年8
    月15日、90年9月25日、91年3月25日、91年4月25日、91年7
    月25日陸續匯款共計1520萬至聖航公司，此有被告唐趙亞連
    之供述（見偵卷第7 頁）及匯款單多紙在卷可按，復證人程
    心炳於偵查中證稱：聖航與民榮公司這2 家公司的資金本來
    就不分的，聖航伊是掛名及實際負責人，匯款到聖航公司是
    因該公司在榮總醫院有在合庫開立帳戶，離公司較近，付款
    給榮總也比較方便等語（見偵卷第16頁）；參以聲請人於偵
    查中對程心炳與被告唐趙亞連間之債務實際情形為何，雖有
    存疑，惟對其等間債權債務關係之真實性並不爭執，則程心
    炳與被告唐趙亞連間存有1820萬元之債權債務關係，應屬實
    在，而堪採信。聲請人雖以：(1)伊於95年6 月7 日偵訊時先
    稱「我是告民榮公司，我對程（即程心炳）、唐（即唐趙亞
    連）2 人之金錢往來的實際情形有意見」復稱「但我對他2
    人的債務真實性沒有意見」，顯然供詞前後有所矛盾；(2)唐
    趙亞連匯款之1520萬元均係匯至聖航公司，而非民榮公司；
    (3)程心炳於91年10月20日及92年2 月15日分別開立面額為30
    0 萬元之本票予唐趙亞連，僅係簽發本票，並未提出交付借
    款之事實，尚不能僅憑簽發本票，即證明程心炳與被告唐趙
    亞連間有借款之事實云云，認原偵查檢察官對前揭借款事實
    之認定尚有未恰。惟查，經本院勘驗原偵查機關95年6 月7
    日偵訊之錄音帶，聲請人於原偵查檢察官訊問其有無補充及
    對前揭債務關係有無意見時證稱：「我現在告的是跟民榮有
    關係……（你對他們之間的債務關係有無意見）有意見，因
    為他們匯款又不是直接匯到那個，那我對他們之間的關係也
    搞不清楚。（那你就「甲○○」（應為唐趙亞連之誤，嗣後
    於繕打筆錄時已更正）跟程心炳之間債務關係的真實性有沒
    有意見？）沒有意見」（見本院卷附95年6 月7 日偵訊錄音
    帶勘驗結果），是聲請人應僅對前揭借款匯入聖航公司，則
    該筆債務應歸屬於聖航公司、民榮公司或程心炳有所質疑而
    已；然經原偵查檢察官具體訊問其對該等債權債務關係之真
    實性有無意見時，聲請人並答稱無意見，顯見聲請人對唐趙
    亞連確有該筆債權存在則無爭執。按債權債務之歸屬與債權
    債務是否真實係屬二事，聲請人表示對前揭債權債務之歸屬
    有所疑問，與其對前揭債權債務係屬真實一事不爭執，其間
    並無扞格，從而前揭偵查筆錄之記載並無矛盾，自可為原偵
    查檢察官採為事實認定之基礎；另該1250萬之匯款係因便宜
    之故匯至聖航公司，業經證人程心炳證述如前，且該筆借款
    債務業經民榮公司承擔，有協議書在卷可證，自不得以該筆
    借款係匯入聖航公司，而否認民榮公司對被告唐趙亞連所負
    之債務；又程心炳以民榮公司名義於91年10月20日及92年2
    月15日分別開立300 萬元之本票數紙予被告唐趙亞連，乃在
    擔保該1250萬元之債務，參酌被告唐趙亞連匯款1250萬元之
    匯款單，唐趙亞連與程心炳間有債權債務關係，亦與常理相
    符，是原偵查檢察官並未僅以程心炳所開立之前揭本票即據
    以認定被告唐趙亞連與程心炳間有債權債務關係，聲請人執
    此聲請交付審判，均無理由。
  (三)聲請人雖復爭執系爭協議書係程心炳與被告唐趙亞連所簽訂
    ，而非民榮公司之法定代理人，即被告乙○○與被告唐趙亞
    連所簽訂；程心炳無代理民榮公司簽訂承擔債務協議書之權
    ；程心炳及被告乙○○以民榮公司名義承擔他人債務，造成
    民榮公司損失，程心炳或被告乙○○已對民榮公司構成背信
    云云。然查，程心炳係民榮公司實際負責人，已如前述，系
    爭協議書則為甲方：唐趟亞連，乙方：聖航公司，丙方：民
    榮公司（仍蓋用民榮公司之公司章與名義負責人乙○○之章
    ）共同簽訂，程心炳既為民榮公司之實際負責人，自有權代
    理該公司簽訂承擔債務協議書；至民榮公司何以願承擔該項
    債務，乃程心炳與民榮公司間之關係，與系爭債務承擔協議
    書業已訂立之事實無涉，聲請人空言泛稱程心炳並無代理民
    榮公司簽約之權云云，即屬無據。至程心炳與被告乙○○是
    否已對民榮公司構成背信罪嫌，爰聲請人並非被害人，且原
    先並未提出背信罪之告發，自不在本案審酌之範疇，且與本
    案被告是否成立詐欺罪亦無關聯。從而，聲請人所聲請調查
    之證據均不足以動搖原偵查檢察官關於事實之認定及處分之
    決定，則聲請人據此聲請交付審判，難認有理。
六、綜上所述，經本院審核卷證資料結果，認臺灣高雄地方法院
    檢察署檢察官、臺灣高等法院高雄分院檢察署檢察長採認事
    實均有所據，且原不起訴處分所載證據取捨及事實認定之理
    由，亦無違背經驗法則或論理法則之處，對照偵查卷內現有
    之卷證資料，尚不足以認被告2 人涉有詐欺罪嫌，聲請人指
    摘原不起訴處分不當，復未能提出原偵查卷內有何其他確切
    證據足以影響原偵查結果，以供本院調查參酌，揆諸上開說
    明，本件聲請交付審判，為無理由，應予駁回。
七、依刑事訴訟法第258 條之3 第2 項前段，裁定如主文。
中　　華　　民　　國　　96　　年　　6　 　月　  4   　日
                  鳳山刑事第二庭  審判長法  官  黃建榮
                                        法  官  譚德周
                                        法  官  洪珮婷
以上正本證明與原本無異。
不得抗告。
中　　華　　民　　國　　96　　年　　6 　　月　　4 　　日
　　　　　　　　　　　　　　　　　　　　書記官  賴朱梅
